【裁判字號】    89,台上,1211
【裁判日期】    890525
【裁判案由】    確認通行權存在
【裁判全文】
最高法院民事判決                              八十九年度台上字第一二一一號
    上  訴  人  甲○○
    訴訟代理人  張世興律師
    被 上訴 人  丁○○
                乙  ○
                丙○○
右當事人間請求確認通行權存在事件，上訴人對於中華民國八十八年一月七日台灣高
等法院第二審更審判決（八十七年度上更(一)字第二五七號），提起上訴，本院判決如
左：
    主  文
原判決關於駁回上訴人其餘上訴及該訴訟費用部分廢棄，發回台灣高等法院。
    理  由
本件上訴人主張：伊所有坐落台北縣淡水鎮○○○段田心子小段三五之二地號土地（
下稱三五之二地號土地），與被上訴人共有坐落同小段三五之五地號土地（下稱系爭
土地），原係於民國四十二年七月十五日自被上訴人所有同小段三五地號分割而來。
因三五之二地號土地係屬袋地，須通行系爭土地，始能與公路有適宜之聯絡，被上訴
人竟拒絕伊通行等情，爰依民法第七百八十七條第一項、第七百八十八條及第七百八
十九條第一項之規定，求為確認伊就系爭土地如原判決附圖（下稱附圖）所示Ａ、Ｂ
、Ｃ部分寬共三公尺，面積合計○‧○○○六公頃之通行權存在，並准開設道路之判
決。
被上訴人則以：伊同意於系爭土地二公尺寬之範圍內供上訴人通行，惟不得破壞土地
等語，資為抗辯。
原審將第一審所為上訴人敗訴之判決，一部予以廢棄，改判確認上訴人就被上訴人所
有系爭土地如附圖所示Ａ、Ｂ部分，寬共二公尺，面積合計○‧○○○四公頃土地範
圍內之通行權存在，並駁回上訴人其餘上訴，係以：上訴人所有之三五之二地號土地
為狹長型，其上方與被上訴人共有之系爭土地相隔，致通行至距離二公尺餘之淡金公
路有困難之事實，有土地登記簿謄本、照片等件為證，並經履勘現場，由台北縣淡水
地政事務所測量後，製有土地複丈成果圖附卷可稽。上訴人所有之三五之二地號土地
既與公路無適宜之聯絡，其請求通行系爭土地，尚屬有據。爰審酌三五之二地號土地
為農牧用地，上訴人分別於八十二年、八十三年、八十四年申請轉作牧草，不再用以
耕作，無使用耕耘機械從事耕種之必要；又該土地距公路不足二公尺，運送牧草、機
具並無困難，如在系爭土地開設道路，將破壞土質，使該部分之系爭土地難以恢復農
牧使用，造成被上訴人之損害甚大等情，認上訴人在系爭土地有二公尺寬之通行權，
即足供其轉作牧草之通常使用，且無在系爭土地開設道路之必要。從而，上訴人本於
民法第七百八十七條第一項之規定，請求確認其就被上訴人所有系爭土地如附圖所示
Ａ、Ｂ部分，寬共二公尺，面積合計○‧○○○四公頃土地範圍內之通行權存在，為
有理由，應予准許，逾此範圍，為無理由，應予駁回等詞，為其判斷之基礎。
查上訴人所有之三五之二地號土地已轉作牧草，上訴人需運送牧草、機具，為原審認
定之事實。衡之運送牧草、機具，無法單憑人力，尚需使用車輛。而車輛有一定之寬
度，且通常行駛於道路。上訴人在事實審主張：一般車輛機具寬度至少二點一公尺，
多數為二點五公尺，為通行安全計，路寬至少應有三公尺，且有開設三公尺寬道路之
必要等語（見原審上字卷第二二三頁，更字卷第六○頁背面），是否毫無足取，即非
無研求之餘地。原審未詳加審酌，遽認上訴人就系爭土地有二公尺寬之通行權即為已
足，駁回其請求確認就系爭土地如附圖所示Ｃ部分寬一公尺，面積○‧○○○二公頃
之通行權存在，及否准其開設道路，不無可議。上訴論旨，指摘原判決不當，求予廢
棄，非無理由。
據上論結，本件上訴為有理由，依民事訴訟法第四百七十七條第一項、第四百七十八
條第一項，判決如主文。
中      華      民      國    八十九    年      五      月    二十五    日
                              最高法院民事第四庭
                                  審判長法官  林  奇  福
                                        法官  陳  國  禎
                                        法官  李  彥  文
                                        法官  陳  重  瑜
                                        法官  鄭  玉  山
      右正本證明與原本無異
                                              書  記  官
中      華      民      國    八十九    年      六      月      九      日


司法院資訊處製作；財團法人民間司法改革基金會備份。
